【裁判字號】    92,上訴,2644
【裁判日期】    920904
【裁判案由】    毒品危害防制條例
【裁判全文】
臺灣高等法院刑事判決                          九十二年度上訴字第二六四四號
    上  訴  人  乙○○
    即  被  告
    指定辯護人  本院公設辯護人甲○○
    上  訴  人  丙○○
    即  被  告
    選任辯護人  林長泉律師
右上訴人因毒品危害防制條例案件，不服臺灣士林地方法院九十一年度訴字第二一號
，中華民國九十二年六月十一日第一審判決（起訴案號：臺灣士林地方法院檢察署八
十九年度聲沒字第二七０號），提起上訴，本院判決如左：
    主  文
上訴駁回。
    事  實
一、丙○○於民國八十六年間，因違反麻醉藥品管理條例案件，經臺灣板橋地方法院
    於八十六年九月十日，以八十六年訴字第二八二號判決判處有期徒刑五月，如
    易科罰金以三百元折算一日確定，於八十六年十二月十六日易科罰金執行完畢（
    以上構成累犯），嗣於八十八年間，因違反毒品危害防制條例之轉讓第二級毒品
    罪，經臺灣板橋地方法院於八十八年十二月二十一日，以八十八年訴字第一七九
    三號判決判處有期徒刑七月，經上訴後，由臺灣高等法院以八十九年上訴字第五
    二一號判決駁回上訴確定。乙○○於八十八年間，因施用毒品案件，經臺灣板橋
    地方法院以八十八年毒聲字第六五八二號裁定送勒戒處所觀察、勒戒。
二、緣台北市政府警察局內湖分局於八十九年一月二十七日下午三時許，持台灣士林
    地方法院檢察署檢察官核發之搜索票，前往台北市○○區○○街七號三樓陳詠
    靖住處執行搜索，當場查獲陳詠靖持有安非他命三包及吸食器一組，因陳詠靖主
    動表示欲配合警方追查毒品來源，乃於警方監控下，明知自己並無購買安非他命
    之意思，而撥打000000000號行動電話予乙○○佯稱自己欲購買安非
    他命一兩，乙○○獲悉後，因自己並無安非他命可供販賣，乃邀持有安非他命之
    友人丙○○提供安非他命販賣，乙○○與丙○○二人遂基於共同販賣安非他命之
    犯意聯絡，先由丙○○與陳詠靖約定以新臺幣（下同）二萬一千元之代價，買賣
    安非他命一兩，旋於同日下午十六時三十分許，丙○○攜帶裝有安非他命之皮包
    ，與乙○○共同搭乘計程車前往陳詠靖上址住處進行交易，二人下車後，乙○○
    按門鈴通知陳詠靖，丙○○則持毒品在巷口等待，旋遭預先埋伏之員警逮捕，並
    當場查扣丙○○持有之皮包內放置之安非他命五包（淨重三一．六三二四公克）
    。
三、案經台北市政府警察局報告台灣士林地方法院檢察署檢察官原以丙○○部分犯罪
    嫌疑不足處分不起訴後，復因查得新證據而自動簽分偵案偵查起訴。
    理  由
一、訊據被告乙○○、丙○○二人，均矢口否認右揭犯行，乙○○辯稱：陳詠靖未曾
    打電話向伊表示欲購買安非他命，為警查獲當天要去陳詠靖住處向伊拿回先前買
    王八卡的錢，扣案之安非他命是丙○○所有云云，辯護人為被告乙○○有利之辯
    護稱：乙○○家境不好，根本無資力購買毒品，甚至案發前一日乙○○所施用之
    安非他命，尚為丙○○提供，乙○○並無資格與陳詠靖約定買賣毒品之事，且本
    案陳詠靖應係配合員警「釣魚」辦案，始主動撥打電話與乙○○等語；被告丙○
    ○則諉稱：伊不認識陳詠靖，案發當天是陪同乙○○去找陳詠靖，員警在其皮包
    查獲之安非他命並非其所有，伊事先亦不知道皮包內有毒品，可能是乙○○趁伊
    不注意時放入云云，辯護人為被告丙○○為有利之辯護稱：共同被告乙○○之指
    述前後反覆，不足採信，被告丙○○係誤認便衣員警欲搶劫其皮包，乃於拉扯間
    不慎使皮包「掉落」一旁民宅屋頂，本案係員警「陷害教唆」，因此取得之證據
    並無證據能力等語。
二、本院查：
(一)台北市政府警察局內湖分局持搜索票，於前揭時、地持搜索陳詠靖位於台北市○
    ○區○○街七號三樓住處，當場扣得其持有安非他命三包，在返回警局前，復
    於同址樓下查獲共同搭乘計程車前來找陳詠靖之被告乙○○及丙○○二人，並在
    丙○○持有之皮包內查獲疑似安非他命顆粒五袋等事實，業據被告等坦承不諱，
    並有搜索票、搜索扣押證明筆錄（以上附於八十九年聲字第二五六號卷，第十四
    頁、第十五頁）在卷足憑，又丙○○皮包內查獲之顆粒經送憲兵司令部刑事鑑識
    中心鑑驗後，證實含甲基安非他命成分，亦有該中心出具之（八九）綱得字第○
    三八七五號鑑驗通知書附卷可憑。
(二)被告等雖以上開情詞為辯，然依下列事證足認扣案之安非他命係被告丙○○所提
    供：被告兩人在審理中互相推諉，並稱扣案安非他命究係對方所有，然而，被告
    乙○○於原審審理時供稱：扣案毒品係被告丙○○所有乙情，核與證人陳詠靖迭
    於警局初詢及偵查中，一貫證稱：伊打電話給乙○○表示欲購買安非他命時，乙
    ○○表示自己沒有毒品，但要問朋友有沒有，之後乙○○有回電表示找到朋友提
    供毒品，並前往其住處交易等情，及本案員警於陳詠靖住處樓下當場查獲被告二
    人搭車前來，並在被告丙○○皮包內扣得安非他命之事實相符，衡以毒品價值不
    菲，一般毒品所有人無不自行保管以求慎重之常情及本案扣得安非他命數量非微
    ，且係在被告丙○○持有中查獲之事實，並參以被告丙○○於原審審理時自承：
    被告乙○○在其家中過夜，二人共同施用安非他命，該毒品係其提供，第二日搭
    乘計程車及二人在泡沫紅茶店之消費，因乙○○沒錢，均由伊出資等情明確（見
    原審九十一年九月二十三日訊問筆錄），被告乙○○施用之毒品既尚須依賴被告
    丙○○提供，且當時身無分文，被告乙○○如何能於次日（即案發之日）旋即取
    得如扣案數量之安非他命，殊難想像，可見被告乙○○於案發時在警訊中所供毒
    品是伊在台北市○○街向綽號阿達以兩萬元購得，並非事實。至被告丙○○所稱
    ：係被告乙○○趁伊不注意時，將扣案毒品放置在伊皮包，伊事先並不知情云云
    ，核與一般毒品所有人如需將毒品放置他人處所，衡情必定事先告知，以提醒保
    管人謹慎注意之常情有悖，況被告丙○○為警查獲盤查時，將皮包丟棄屋頂上方
    乙情，亦據員警李協利證述明確，被告丙○○所稱：案發當時係誤認便衣員警前
    來搶劫，才在反抗拉扯中不慎使皮包掉落一旁民宅屋頂之辯，核與被告丙○○於
    警局初詢時供承：因反抗警方逮捕而將皮包丟棄（見九十年度他字第一四六號卷
    ，第十頁正面），經隨案移送檢察官偵查時，復陳明警詢所言實在（見上開偵卷
    第三十四頁正面）之供詞，出入甚大，且被告丙○○於歷次偵查中，除一再辯稱
    扣案毒品非伊所有外，自始未曾提出所謂「搶劫之辯」，乃於原審審理始執該等
    情詞置辯，真實性更屬可疑，況縱令員警係身著便衣上前，然被告或可一時誤認
    遭人搶劫，然被告既已當場提出質疑、反抗，衡情員警必定即刻表明身分，以遏
    阻反抗及避免衝突，是被告所稱誤認員警搶劫進而與之拉扯之情，顯與常情有悖
    ，要屬無稽，不足採信；又縱令被告丙○○所言懷疑遭人搶劫屬實，然既已動手
    反抗，自應將該皮包更加緊握以免遭搶，始符合常情，豈有如被告丙○○所辯，
    因拉扯反不慎使皮包掉落一旁民房屋頂之可能，況由該皮包係由員警李協利事後
    攀爬上民房屋頂撿取，且李協利於撿取時更不慎自該處跌落地面而受傷送醫乙情
    ，業據員警李協利到庭證述明確，顯見皮包位置距離地面應有相當高度，如謂被
    告丙○○係不慎使該等皮包「掉落」該處，此等辯詞，孰能置信？被告丙○○顯
    係為湮滅毒品證物而蓄意丟棄該皮包，足徵被告丙○○為警查獲前，即已明知皮
    包內放有毒品安非他命無訛，其所辯係被告乙○○放入，為警查獲前不知皮包內
    有毒品云云，不足採信。綜上，應以被告乙○○此部份所陳，較屬可採，即扣案
    毒品安非他命係被告丙○○所有。
(三)被告二人係因陳詠靖配合員警「誘捕」辦案，乃共同攜帶毒品前往陳詠靖住處販
    賣，由下列事證亦可證明：
１、被告乙○○於案發後甫為警偵詢時，即坦承：「因陳詠靖打我行動電話0000
    000000號給我，要向我購買壹兩（指安非他命）價錢新臺幣貳萬壹仟元，
    我才和丙○○一起送過去給他。」（見九十年他字第一四六號卷，第八頁正面）
    、於九十年四月三日偵查中，供稱：陳詠靖打電話給伊，但伊身上沒有毒品，丙
    ○○有，在計程車上，陳詠靖聯絡伊，問伊價錢怎麼算，伊便轉告丙○○，丙○
    ○跟伊講價錢後，伊再跟陳詠靖講，當天是陳詠靖聯絡伊去案發現場等語。（見
    上開偵卷第七十、七一頁），九十年七月十日偵查中則供稱：當初是陳詠靖打電
    話過來問伊有沒有安非他命，表示想買，伊說沒有，要問朋友，等一下回電話，
    伊問丙○○，丙○○說有安非他命，伊就回電話給陳詠靖，表示等一下過去找他
    等語（見上開偵卷第一一八頁背面），上開供詞始終一致，經核與證人陳詠靖於
    八十九年元月二十七日甫案發當天在警局初詢時證稱：「．．．．我願意主動提
    供一販毒者乙○○，並打電話0000000000聯絡乙○○，以欲向其購買
    壹兩安非他命為由（價錢新臺幣貳萬壹仟元）叫他送過來，我再配合警察查緝他
    。」、「（問：警方查獲之乙○○是否就是你打電話向他購買安非他命之人）就
    是乙○○沒錯」（見九十年度他字一四六號卷，第十四頁背面）、嗣於八十九年
    四月七日偵查中，復證稱：「（問：警訊中提到願提供一販毒者乙○○是何意思
    ）為協助警方調查，所以我願意提供線索，警方也知道，之前我就和乙○○認識
    ，也知道他販毒，所以便配合警方打電話給他（指乙○○）。」（見上開偵卷第
    四十四頁正面）、九十年三月二十六日偵查中，仍一貫證稱：「（問：為何與乙
    ○○聯絡）因警方要我打電話給提供安非他命給我之人，所以我就打電話給乙○
    ○說要跟他買安非他命，他說他沒有，但可以幫我問問看，隔一會他打給我，說
    他朋友丙○○那有，可以拿來賣給我，後來他們到現場還未交易即被抓。」、「
    （問：是否欲向他們買安非他命）不是，是警方要我配合。」等語（見上開偵卷
    第六十一頁背面）大致相符，並參以安非他命係在被告丙○○之皮包內查獲，為
    被告丙○○持有提供之毒品乙情，業據認定如前，又被告丙○○自承與陳詠靖互
    不相識，竟於案發當天隨身攜帶數量近一兩之安非他命，而與被告乙○○共同前
    往陳詠靖住處，並由被告乙○○一人上前按電鈴，自己則持毒品在不遠處之巷口
    等待，旋為警查獲，顯非事屬巧合或一般單純陪同友人前往他人住處之常情可擬
    。綜上互參以觀，堪認被告乙○○首揭自白與事實相符，可以採信。案發當天確
    係陳詠靖表示欲提供販毒者在先，乃配合員警主動撥打行動電話予被告乙○○表
    示要購買安非他命，被告乙○○接獲電話後邀同被告丙○○提供毒品，二人共同
    前往陳詠靖住處進行交易，而當場為事先埋伏員警查獲。
２、至陳詠靖後於九十年七月三日偵查中翻異前詞，改稱：案發當天伊先打電話給乙
    ○○表示要買毒品，他說他沒有，要問朋友再打電話給伊，但未說是哪一位朋友
    ，伊被警察查獲後，乙○○剛好回電話給伊，警方問伊何人打來，伊才將先前打
    電話給乙○○之事告訴員警，經警方指示，約乙○○前來，而由警方將被告逮捕
    ，並非伊配合警方主動打電話給乙○○，先前所證係伊主動打電話聯絡乙○○，
    以欲向其購買安非他命為由叫他送來，再配合警方查緝等情，是因未說清楚所致
    云云（見上開偵卷第一○八頁正反面），嗣於原審審理時，復證稱：為警查獲前
    一、二小時，即已打電話乙○○表示要買毒品，為警查獲後，乙○○剛好回電表
    示已找到朋友有毒品，要送過來，伊將該情告知警方並詢問員警如何回應，進而
    查獲被告等語（見原審九十一年六月三日訊問筆錄），意在證明並無配合員警設
    陷引誘被告二人提供毒品販賣之情事。然查，證人於警詢及偵查初期所證內容均
    再再指證案發當天自己係配合員警而主動打電話給乙○○表示要買毒品，更明言
    自己當時並無購買毒品之意思，核與其事後改證情節，二者意涵迥異，當無混淆
    不清之可能，證人事後翻異前詞，徒將自己之證詞反覆，推託係因先前證詞未說
    清楚所致，實屬牽強；其次，依證人陳詠靖事後改稱情詞，無非係指為警查獲前
    ，伊就已經打電話向乙○○表示自己想要買毒品，僅因事後遭員警查獲，恰巧乙
    ○○回電表示已找到毒品，要送過來，伊才將先前打電話予乙○○表示欲購買毒
    品之事主動告知員警，而依員警指示查獲被告云云，而證人即員警李協利卻為相
    異證述，於偵查證稱：本案係乙○○打電話給陳詠靖，表示缺現金，有一些毒品
    要賣給陳詠靖（見九十年度他字第一四六號卷，第八十六頁背面），嗣於原審審
    理中復證稱：「我們先查獲陳詠靖，他才主動跟我們說之前有人因過年到了欠錢
    ，要賣毒品給他」等語（見原審九十一年六月三日訊問筆錄），均指陳詠靖在接
    獲乙○○回電前，即已先對員警託出向乙○○購買毒品之事，且係因乙○○過年
    欠錢，想賣毒品予陳詠靖。二人關於究係陳詠靖想買毒品在先，始主動聯絡乙○
    ○詢問有無毒品，抑或乙○○過年欠錢在先，主動向陳詠靖推銷毒品，及陳詠靖
    是在接獲乙○○回電後，才向員警託出買毒之事，抑或為警查獲後，即先主動託
    出買毒之事，隨後才接獲乙○○回電等重要情節，出入甚大，如渠二人所證係同
    一事實，殊難想像何故二人除就「本案並非員警安排由陳詠靖主動打電話給乙○
    ○表示要買毒品」乙節證詞相符外，其餘相關重要細節之證詞，內容竟南轅北轍
    。再者，員警搜索證人陳詠靖後，在其身上扣得安非他命三包，業據認定如前，
    則陳詠靖當時身上既尚有毒品可供施用，是否有再向人購買毒品之可能，尤屬可
    疑。綜上各情互核以觀，應認證人陳詠靖事後翻異之詞，顯然為配合員警去除誘
    捕辦案之瑕疵因而翻供，不足採信，應以其於警詢及偵查初期所證自己並無購買
    毒品之意思，係配合員警打電話給乙○○表示欲買毒品，員警進而查獲前來交易
    之被告二人等語，較為可採。
３、又本案查獲員警李協利於偵查中及原審審理時所證：案發當天係準備將陳詠靖帶
    回警局時，陳詠靖接到乙○○回電，陳詠靖乃主動託出向乙○○表示過年欠錢要
    賣毒品給陳詠靖等語，核與上開證人陳詠靖所證情節出入甚大，業如前述，況案
    發當天員警既已查獲陳詠靖持有第二級毒品，且將其依法逮捕準備以警車押解返
    回警局，值此之際，何以竟能容許具犯罪嫌疑人身份之陳詠靖繼續持有行動電話
    ，甚至自由接聽來電，此等作法顯與一般員警辦案常情有悖。
４、另被告乙○○於偵查中雖一度翻異前詞，供稱：扣案毒品係伊向綽號「阿達」之
    人所買，伊騙陳詠靖身上沒有安非他命，丙○○不知皮包內放有安非他命，另又
    辯稱：不知安非他命是向何人所拿，才說是丙○○的，於原審審理時改稱：毒品
    是丙○○的，毒品交易是丙○○和陳詠靖談的，伊不清楚，伊只是要去找陳詠靖
    拿回王八卡的錢云云，核與上開所供與證人陳詠靖證述情節一致相符之供詞部分
    出入甚大，況如係自己之毒品，為何需偷偷放置被告丙○○皮包，且刻意不令其
    知悉，又既已向陳詠靖騙稱自己沒有毒品，何以又攜帶自己毒品前往交易，又丙
    ○○與陳詠靖並不認識，如非被告乙○○邀同被告丙○○提供毒品共同販賣，丙
    ○○豈有可能提供毒品而與乙○○共同前往陳詠靖住處進行交易。是被告乙○○
    此部分之供詞，不足採信。惟仍無礙於採納被告乙○○其餘與事實相符之供詞，
    而為本案論罪科刑之依據。
(四)被告等雖又抗辯，本案員警製造毒品交易機會誘捕被告二人犯罪，取得手段違法
    ，所取得之事證無證據能力云云，然而本案查獲陳詠靖後，員警才安排證人陳詠
    靖向被告乙○○表示欲購買毒品之誘捕手段，有如前述，固然無其他積極證據證
    明被告二人在此之前原即有販賣毒品之故意，即本案被告二人販賣毒品犯意之形
    成，肇因於員警安排提供之毒品交易機會。員警採行此等辦案方式，隱含有國家
    誘引犯罪之成分，手段上並非潔白無暇。然以，毒品販賣對於他人法益之危害甚
    鉅，此類犯罪復具有高度隱密性，以致販賣毒品犯行之偵查通常極為困難。準此
    ，允許員警在符合比例原則之下，採行類此「誘捕辦案」手段以為毒品犯罪偵查
    ，具有不得已之必要性，況且，本案員警係因證人陳詠靖主動指證被告乙○○涉
    嫌販毒之前提下，基於犯罪偵防之目的，採取誘捕辦案，並非出於蓄意侵害人權
    之惡意，而毫無憑據地誘捕「獵物」，當無逾越其職務授權之情事，又以市價約
    二萬元之安非他命之販賣利益為誘餌，相較於販毒犯行可能招致之法定最重本刑
    無期徒刑之重刑，此等「誘餌」並未過度強烈至足以限制被告決定是否犯罪之意
    思決定自由，而不至引發侵犯被告基本人權核心價值之疑慮。綜上，應認本案員
    警以誘捕手段取得之事證，仍具有證據能力，被告二人所稱「陷害教唆」取得事
    證並無證據能力之辯，於本案中，無足為有利被告認定之依據。本案被告對於是
    否利用員警製造之機會販賣毒品，主觀上具有高度意思決定自由，渠等既已任意
    形成之販賣毒品故意且已著手於販賣行為，縱令基於該等故意而遂行之販賣行為
    ，客觀上不能既遂，惟渠等對於毒品販賣禁止規範呈現之法敵對意識，仍具有以
    刑罰加以非難之必要性。
三、原審以本案被告二人共同持安非他命前往陳詠靖住處而著手販賣，惟因陳詠靖係
    配合警方偵查作為，實際上並無向被告二人購買毒品意思。故核被告乙○○、丙
    ○○所為，均係犯毒品危害防制條例第四條第五項、第二項之販賣第二級毒品未
    遂罪，並依刑法第二十六條之規定，減輕其刑，其法定最重本刑為無期徒刑，依
    刑法第六十五條第二項之規定減輕為七年以上有期徒刑。被告二人持有第二級毒
    品進而販賣，持有毒品之行為應為販賣之行為所吸收，不另論以持有第二級毒品
    罪。本案係由被告乙○○取得販賣毒品機會後，邀同被告丙○○提供毒品，乃共
    同前往交易而著手毒品販賣行為，被告二人間有犯意聯絡及行為分擔，應論以共
    同正犯。被告丙○○曾犯如事實欄所載前科犯行，有臺灣高等法院被告全國前案
    紀錄表在卷可憑，其於有期徒刑執行完畢後五年內，再犯本件有期徒刑以上之罪
    ，為累犯，應依刑法第四十七條之規定加重其刑，惟因無期徒刑不得加重，僅就
    有期徒刑部分加重其刑，並先加後減之。爰審酌被告二人正值盛年，不思循合法
    途徑獲得財富，所為販賣毒品犯行，戕害他人身心健康，危害甚鉅、犯後猶執詞
    卸責之態度並渠等之犯罪動機、手段、智識程度等一切情狀，分別量處乙○○、
    丙○○共同販賣第二級毒品，未遂，乙○○處有期徒刑參年捌月，丙○○，累犯
    ，處有期徒刑肆年，認事用法，均無違誤，被告上訴否認犯行，為無理由，應予
    駁回。至於扣案之第二級毒品安非他命 (驗餘淨重三一．五五三公克)係查獲之
    第二級毒品，前經原審以八十九年聲字第四七四號裁定諭知沒收銷燬，並已由台
    灣士林地方法院檢察署檢察官於八十九年十月十七日依法執行沒收銷毀而滅失，
    有原審裁定及該署扣押物品處分命令在卷可憑，原審認為毋庸諭知沒收銷燬，亦
    無不當，並此敘明。
據上論斷，應依刑事訴訟法第三百六十八條，判決如主文。
本案經檢察官郭啟東到庭執行職務。
中      華      民      國    九十二    年      九      月    四    日
                              臺灣高等法院刑事第九庭
                                  審判長法  官  李  文  成
                                        法  官  官  有  明
                                        法  官  蔡  光  治
右正本證明與原本無異。
如不服本判決，應於收受送達後十日內向本院提出上訴書狀，其未敘述上訴之理由者
並得於提起上訴後十日內向本院補提理由書。
                                        書記官  吳  素  雲
中      華      民      國    九十二    年      九      月      五      日
附錄本判決論罪科刑依據之法條：
毒品危害防制條例第四條第二項、第五項：
  製造、運輸、販賣第二級毒品者，處無期徒刑或七年以上有期徒刑，得併科新台幣
  七百萬元以下罰金。
  前四項之未遂犯罰之。


司法院資訊處製作；財團法人民間司法改革基金會備份。
